臺灣高等法院臺中分院刑事判決　　　　　　　　　　九十一年度上訴字第八○一號
　　上　訴　人　臺灣台中地方法院檢察署檢察官
　　被　　　告　乙○○
右上訴人因被告違反毒品危害防制條例案件，不服臺灣臺中地方法院九十年度字第七
三四號中華民國九十一年三月二十九日第一審判決（起訴案號：臺灣臺中地方法院檢
察署九十年度偵字第一六一六號），提起上訴，本院判決如左：
      主  文
上訴駁回。
      理  由
一、公訴意旨略以：被告乙○○明知安非他命屬毒品危害防制條例所定之第二級毒品
    ，不得非法持有、販賣，竟基於意圖營利之概括犯意，於民國九十年一月初及同
    年月中旬，在台中市○○路四五四號登峰二十一大樓附近，先後二次各販賣新台
    幣（下同）二千元之毒品安非他命予丙○○。嗣於同年月十二日十九時許，在上
    址為警查獲，因認被告涉犯毒品危害防制條例第四條第二項之販賣第二級毒品安
    非他命罪嫌（起訴書贅載同法第十條）。
二、按犯罪事實應依證據認定之，無證據不得推定其犯罪事實；又不能證明被告犯罪
    ，應諭知無罪之判決，刑事訴訟法第一百五十四條、第三百零一條第一項分別定
    有明文。再被告之自白，不得作為有罪判決之唯一證據，仍應調查其他必要證據
    ，以察其是否與事實相符，刑事訴訟法第一百五十六條第二項亦定有明文。且按
    刑事訴訟法第一百五十六條第二項規定，被告雖經自白，仍應調查其他必要之證
    據，以察其是否與事實相符，立法目的乃欲以補強證據擔保自白之真實性，亦即
    以補強證據之存在，藉以限制自白在證據上之價值；而所謂補強證據，則指除該
    自白本身外，其他足資以證明自白之犯罪事實確具有相當程度真實性之證據而言
    ，雖其所補強者，非以事實之全部為必要，但亦須因補強與自白之相互利用，而
    足使犯罪事實獲得確信者，始足當之（最高法院七十四年台覆字第一０號判例參
    照）。次按刑事訴訟法上所謂認定犯罪事實之證據，係指足以認定被告確有犯罪
    行為之積極證據而言，該項證據自須適合於被告犯罪事實之認定，始得採為斷罪
    資料，最高法院二十九年上字第三一０五號著有判例。又認定犯罪事實所憑之證
    據，無論係直接證據或間接證據，在訴訟上用以證明事實之證據，須於通常一般
    之人均不致於有所懷疑，而得確信其為真實之程度者，始得據以為有罪之認定，
    倘其證明尚未達到此一程度，而有合理之懷疑性存在，致使無從為有罪之確信時
    ，即應為無罪之判決，最高法院著有七十六年台上字第四九八六號判例可資參照
    。
三、本件公訴人認被告乙○○涉有右開販賣安非他命罪嫌，無非係以被告於警訊中之
    自白，及證人丙○○、蔡雅惠（現改名為己○○）於警訊、偵查中之證言，為其
    主要論據。
四、訊據被告對於知道安非他命不能持有、販賣之事實，固不諱言，惟堅決否認有販
    賣安非他命之犯行，辯稱：伊未曾販賣安非他命予丙○○，是伊與丙○○一起去
    買安非他命來吸，丙○○是依據警員之指示，才打電話給伊；且丙○○曾經因為
    與其女友感情發生問題，以為伊在撥弄是非，可能因而拉伊下水，伊確未曾販賣
    安非他命予丙○○云云。經查：
（一）被告乙○○雖於警訊時曾供承在上開時、地販買安非他命予丙○○施用，且自
      白先後販賣安非他命五次予丙○○，每錢（即三、七五公克）安非他命之販賣
      價格為三千五百元，每次都是丙○○打其電話0000000000號聯絡等
      語（見偵查卷第十一頁反面），惟被告嗣後於偵查及原審審理時則改稱上開自
      白並不實在，警訊筆錄並未按照伊之意思記載等語。被告於偵查時供稱：並未
      販賣毒品給他人施用（見偵查卷第二十五頁反面、第二十六頁）、於原審審理
      時則稱：沒有，伊沒有賣安非他命給丙○○（見原審卷第九十頁）；顯然被告
      前後之供述已不一致。且八十七年一月二十一日增訂刑事訴訟法第一百條之一
      ，規定訊問被告，應全程連續錄音，必要時，並應全程連續錄影。但有急迫情
      況且經記明筆錄者，不在此限。此係刑事立法者對於國家偵、審機關於訊問被
      告時，所附加錄音、錄影之義務負擔規定。亦即國家偵、審機關於訊問被告時
      ，賦予全程錄音、錄影之義務，且透過錄音、錄影方式，以監督國家偵、審機
      關是否依法定程序以進行訊問程序。被告於警訊時是否錄音，雖經證人戊○○
      、丁○○於本院調查時結證確曾對被告錄音明確（見本院卷第一二六頁、第一
      二七頁），惟經本院分別發文向臺中市警察局暨臺灣台中地方法院檢察署函調
      相關之錄音帶，臺中市警察局函稱業已將被告偵訊筆錄錄音帶隨同刑事案件調
      查報告書一併解送臺灣台中地方法院檢察署偵辦；而臺灣台中地方法院檢察署
      則函稱：該署九十年度偵字第一六一六號被告乙○○違反毒品危害防制條例一
      案，卷內並無被告之警訊錄音帶等情，分別有臺中市警察局九十一年十一月十
      五日中市警刑字第０九一００七六三三一號函及臺灣台中地方法院檢察署九十
      一年十二月四日甲○盛稱九十偵一六一六字第八三三四四號函各一紙附於本院
      卷內可憑（見本院卷第一四七頁、第一五一頁），尚無確切證據證明被告於警
      訊時確曾全程連續錄音，而被告於九十年元月十二日所製件之警訊筆錄亦未記
      載有急迫情形，致未能全程連續錄音，亦有被告九十年元月十二日警訊筆錄一
      紙在卷可供參酌（見偵查卷第十頁），並無刑事訴訟法第一百條之一但書所載
      之情形，是員警於九十年元月十二日對被告製作警訊筆錄時，顯有違反上開法
      條所規定之義務，其因違反規定而製作之被告警訊筆錄，既違反上開法條之規
      定，自難以該警訊筆錄作為不利被告之依據。況被告曾於警訊時稱：其曾經和
      丙○○一起去購買過安非他命之事實，亦據證人丁○○於本院調查時結證屬實
      （見本院卷第三十頁），而被告九十年元月十二日所製作之警訊筆錄中並未有
      此段之記載，顯然警訊筆錄確有疏漏，難以採為不利於被告之證據。另被告固
      於九十年一月十三日偵訊時稱警訊筆錄實在（見偵查卷第二十五頁反面），惟
      其於警訊時所製作之筆錄既有前開之瑕疵，尚不得因此即謂被告於偵查時所稱
      警訊筆錄實在，即遽認被告業已於偵查時坦承不諱。況被告於當日偵訊時同一
      份筆錄中隨即否認販賣安非他命，益足以證明被告未曾於偵訊時供承販賣安非
      他命。
（二）另被告係於九十年元月十二日為警查獲，如被告真有於警訊時所稱自八十九年
      十一月起即開始販賣安非他命予丙○○（見偵查卷第十一頁反面），則何以證
      人丙○○僅在短短二、三個月內對被告於八十九年間曾販賣安非他命供其施用
      之事實即有所遺忘？又若被告真係僅於九十年一月份販賣二次毒品予丙○○，
      又何以會自承有五次販賣行為？顯見被告於警訊中自白販賣毒品之次數及時間
      ，與證人丙○○所述之情節不符，參以被告於原審審理暨本院調查、審理時又
      一再堅決否認曾販賣毒品安非他命予丙○○，則被告於警訊中之自白既有諸多
      疑點及瑕疵，尚難認與事實相符，自不將被告之警訊筆錄採為不利被告之證據
      。
（三）證人丙○○於警訊時供稱：安非他命都是向乙○○購得，每次購買一小包安非
      他命是新台幣二千元，．．伊是自八十九年十一月就開始向乙○○購買的，大
      約有五次（見偵查卷第十四頁正、反面）；於檢察官偵訊時陳稱：當天我是叫
      他來買安非他命，我之前有跟他買過二次安非他命，．．買二次安非他命的時
      間在一月初及中旬各一次（見偵查卷第四十七頁、第四十八頁），則被告於警
      訊中自白販賣安非他命五次予證人丙○○之情，即與證人丙○○所述不一（雖
      被告之警訊筆錄因無錄音帶以證明係全程錄音，而無法採擷其警訊筆錄作為證
      據，但仍可以該份筆錄作為與丙○○陳述之比較），且丙○○自己於警訊、偵
      查時時之陳述，亦互不符合。丙○○就被告販賣之次數及時間，其於警訊及偵
      查中所述之情節既不一致，則證人丙○○於警訊及偵查中所述，是否可採，已
      屬可疑。又證人丙○○於原審調查時則否認上情，並結證稱：「沒有。我是跟
      他一起去向他一個朋友購買，我不知道他的詳細姓名，每次都是我與被告各出
      一半的錢，由被告向他朋友購買，都由被告出面買，我沒有去買過。」、「均
      由被告打電話聯絡，並說我即（『及』之誤）被告一起要安非他命，每次我都
      出兩千元至兩千五百元買壹包。」、「（問：你在警訊時為何說你是向被告購
      買安非他命？）警訊中我沒有這樣講，我是說我是託被告購買並不是向被告買
      。」等語（見原審卷第八十八頁、第八十九頁），而證人丙○○係在為警查獲
      後，應警方之要求，以欲向被告購買安非他命為由，與被告以電話約定交易之
      時間、地點後，即由警員在交易之地點埋伏，始查獲被告，亦據證人丙○○於
      偵訊時坦供在卷（見偵查卷第四十七頁），顯然當時警方確係要借由丙○○與
      被告通話，釣被告出面，應無疑義。惟被告出現與丙○○見面後，僅扣得被告
      供己施用海洛因一小包（約一．三公克），並未在被告身上或所使用之汽車內
      扣得任何安非他命等情，業據證人即查獲之警員戊○○、丁○○於原審審理、
      本院調查時、證人黃福隆於原審審理時到庭證稱屬實（見原審卷第六十頁、第
      六十一頁、本院卷第二十九頁、第三十一頁），並經本院函調臺灣台中地方法
      院檢察署九十年度執字第三二七九號卷核閱無訛（見該卷內所附沒收物品處分
      命令，業已沒收銷燬）。且如證人丙○○於警、偵訊中所述每次均係以電話與
      被告聯繫安非他命交易事宜，並由被告攜帶所欲販賣之安非他命至約定地點，
      來購買安非他命施用，何以本案被告為警查獲時未攜帶安非他命前來交易？是
      證人丙○○於警、偵訊中所稱被告於上開時、地販賣安非他命供其施用乙節，
      已有不實，不足採信，應以證人丙○○於原審法院所為之證言為可採。
（四）另證人蔡雅惠（現改名為己○○）雖曾於檢察官偵訊時證稱：「我知道他（指
      丙○○）吸毒，他吸的毒品是乙○○的。」、「我不知道。只知道買過一、二
      次。在我家附近」等語（見偵查卷第四十五頁），然證人蔡雅惠（現改名為己○○）另於原審調查時則結證稱：「（問：丙○○的安非他命是否向被告購買
      ？）我不清楚，我不曉得他的安非他命向何人購買？」、「（問：你是否知道
      乙○○有賣安非他命給丙○○？）我不清楚。我在偵查中會說丙○○的安非他
      命是向乙○○購買的，是因安非他命是乙○○帶藥給丙○○我才這樣講，我那
      時想說藥是他帶來的，所以應該是他賣的。」等語（見原審卷第一０二頁、第
      一０三頁），則證人蔡雅惠（現改名為己○○）於偵查中所稱之真意，應係知
      悉證人丙○○所施用之安非他命係由被告處所取得，惟並未親見被告販賣安非
      他命予證人丙○○，其於偵查中所稱被告曾販賣安非他命予丙○○云云，應屬
      個人臆測之詞，是由證人蔡雅惠（現改名為己○○）上開證言以觀，僅能得知
      證人丙○○所施用之安非他命確實係由被告處取得，惟尚難據以認定被告販賣
      安非他命予證人丙○○施用之事實。況證人蔡雅惠（現改名為己○○）復於原
      審調查時結證稱：「（問：你為何之前在警訊、偵查中說丙○○的安非他命是
      向被告所購買的？）我沒有說丙○○的安非他命是向乙○○購買的。我有聽丙○○說乙○○帶安非他命來，丙○○再將錢交給乙○○。」等語（見原審卷第
      一０二頁），且被告與證人丙○○在為警查獲後，經採集尿液送鑑驗結果，均
      呈甲基安非他命陽性反應，有台中市衛生局煙毒尿液檢驗成績書一紙在可參（
      見偵查卷第五十七頁），益徵被告與證人丙○○確有一同施用安非他命之事實
      ，是以被告辯稱每次都是與證人丙○○各出一半的錢，由伊出面向朋友購買安
      非他命來一同施用，並未販賣安非他命予丙○○施用等語，尚非全然無據。
（五）被告固曾主動要求測謊，並經法務部調查局人員以控制問題法、混和問題法施
      以測謊，且結果呈情緒波動，研判有說謊等情，有法務部調查局測謊報告書一
      份在卷可稽，然查，以測謊器以紀錄受測者在回答問題的生理狀態諸如血壓、
      脈博和呼吸等狀況來判斷受測者是否說謊，但心理學家等對它的正確性一直有
      爭議；又測謊報告雖反應被告有說謊或不正常反應，僅能據此說明被告未說實
      話，尚不能據作為認定被告犯罪之積極、直接證據。況測謊常因被測試者之個
      性、情緒、心理現象及測試地點、方式之不同，而產生誤差，實務上一向認為
      測謊不能作為認定犯罪事實之證據。從而，尚不能僅依被告經測謊結果，研判
      有說謊現象即遽認被告有販賣安非他命予證人丙○○施用之犯行。
（六）綜上所述，本件既係由警方要求丙○○向被告佯稱購買安非他命，而與被告聯
      絡，但在被告出面後，埋伏在現場之警方並未扣得被告所販賣予證人丙○○之
      毒品安非他命，已難認被告確曾販賣安非他命予丙○○。且證人丙○○於警、
      偵訊中之證述亦顯有瑕疵，證人蔡雅惠（現改名為己○○）之證詞復無法為不
      利被告之證據，則在無其他積極事證足資證明被告上開販賣安非他命予證人丙○○之犯行下，尚難僅憑被告於警詢中有瑕疵之自白、證人丙○○於警、偵訊
      中不實之陳述及未探究證人蔡雅惠於偵查中證言之真意，即率以認定被告確有
      販賣毒品安非他命之犯行。此外，復查無其他積極證據足認被告有何公訴人所
      指之販賣安非他命之犯行，即不能證明被告犯罪。另證人丙○○、蔡雅惠（現
      改名為己○○）經本院多次傳訊均未到庭，復經本院對該二人拘提，亦無拘提
      到案，亦僅能以渠等以往所為之證詞，作為判斷之依據，本院就此部分業已盡
      調查之能事，附此敘明。
五、原審以不能證明被告上開罪行，依法諭知無罪，核無不合，上訴人即公訴人以證
    人丙○○業己於警、偵訊時證述，且被告交付安非他命予丙○○施用時，復為證
    人蔡雅惠（現改名為己○○）所親眼目睹，顯與被告於警訊時之自白相符，顯然
    被告販賣毒品之次數，至少可證明有二次，證人丙○○嗣後於審理時推翻警、偵
    訊時之證詞，純係事後為脫免被告刑責，所為附合之詞。且施用毒品之人購買毒
    品之動機，並不在於對所販賣毒品之確切時間、次數之記憶，原判決竟以證人丙○○就被告販賣次數及確切時間與被告於警訊時自白所述不符，即認證人丙○○
    所證不實，即嫌速斷。又被告主動要求測謊鑑定，被告之情緒、心理等現象，理
    較平和、坦然，施測結果之準確度、信度、放度，相對較高，可以認定被告事後
    於偵查、審理時否認販毒之情，係不實之陳述。況被告坦承與丙○○合資購買安
    非他命，則被告仍成立幫助施用毒品之犯行為由，而提起上訴。惟被告之警訊筆
    錄因違反刑事訴訟法第一百條之一所謂訊問被告，應全程連續錄音，必要時，並
    應全程連續錄影之相關規定，其警訊筆錄內容自不得遽以採用。另證人丙○○自
    己於警訊、偵查時時之陳述，已互不符合，其於警訊及偵查中所述之情節既不一
    致，則證人丙○○於警訊及偵查中所述，是否可採，已有疑義。雖施用者購買毒
    品之動機，著重在供其個人心理、身理之滿足感，惟其購買毒品之次數及時間，
    亦屬施用毒品者所知悉之範圍，如施用者對其購買之次數及確切時間無法作較為
    明確之陳述，且竟前後不一致，即難遽以認其供述為可採。另被告固主動要求測
    謊，惟測謊報告雖反應被告有說謊或不正常反應，僅能據此說明被告未說實話而
    已，尚不能據作為認定被告犯罪之積極、直接證據，尚不得以是否被告主動要求
    或偵查機關主張進行測謊而有所不同。被告固與丙○○合資購買安非他命，惟公
    訴人起訴事實，均在於被告販賣安非他命（可參酌公訴人起訴書犯罪事實欄所載
    ），並未涉及施用抑或幫助施用安非他命，顯然並無相同之基本犯罪事實，尚不
    得遽以變更起訴法條，改為認定被告幫助施用安非他命。公訴人上訴意旨仍執陳
    詞指摘原判決不當，為無理由，應予駁回。
據上論結，應依刑事訴訟法第三百六十八條，判決如主文。
本案經檢察官李榮鴻到庭執行職務。
中      華      民      國    九十一    年     十二     月    二十五    日
                                   臺灣高等法院臺中分院刑事第三庭
                                         審判長法  官  陳  朱  貴
                                               法  官  劉  連  星
                                               法  官  胡  忠  文
右正本證明與原本無異。
檢察官得上訴。
如不服本判決應於收受送達後十日內向本院提出上訴書狀，其未敘述上訴之理由者並
得於提起上訴後十日內向本院補提理由書（均須按他造當事人之人數附繕本）。
                                               書記官  林  世  傑
中      華      民      國    九十一     年   十二      月   二十五   日
                                                                        Ｆ
